ACORDAO-COMPLETO-2464993

ACÓRDÃO 6275/2021 ATA 12/2021 - SEGUNDA CÂMARA

VISTOS, relatados e discutidos estes autos de tomada de contas especial instaurada pelo Conselho Nacional de Desenvolvimento Científico e Tecnológico - CNPq em razão do descumprimento de termo de parcelamento de débito resultante da não comprovação do cumprimento de disposição normativa inerente à concessão e à manutenção de bolsa para Pós-Doutorado no Exterior (PDE) , relacionada à permanência no Brasil pelo mesmo período de vigência da bolsa no exterior (comprovante de interstício) , 
ACORDAM os Ministros do Tribunal de Contas da União, reunidos em sessão da 2ª Câmara, em:
9.1. acolher, parcialmente, as alegações de defesa apresentadas pelo Sr. Edwin Roger Parra Cuentas;
9.2. fixar novo e improrrogável prazo de 15 (quinze) dias, a contar da notificação, com fundamento no art. 12, §§ 1º e 2º, da Lei 8.443/1992 c/c o art. 202, §§ 2º e 3º, do Regimento Interno do TCU, para que o Sr. Edwin Roger Parra Cuentas efetue e comprove, perante este Tribunal, o recolhimento da quantia a seguir especificada aos cofres do Conselho Nacional de Desenvolvimento Científico e Tecnológico - CNPq, atualizada monetariamente a partir da data indicada até a data do efetivo recolhimento, na forma prevista na legislação em vigor, abatendo-se, na ocasião, os valores já ressarcidos;
	Data
	Valor (R$) 
	Débito (D) / Crédito (C) 

	7/11/2017
	199.178,86
	D

	9/11/2017
	20.000,00
	C

	18/12/2017
	3.067,30
	C

	25/1/2018
	3.083,70
	C

	30/4/2018
	6.263,36
	C

	30/4/2018
	3.131,68
	C

	27/6/2018
	3.163,27
	C

	27/6/2018
	3.163,27
	C

	16/10/2018
	3.195,46
	C

	16/10/2018
	3.195,46
	C

9.3. informar ao Sr. Edwin Roger Parra Cuentas de que a liquidação tempestiva do débito atualizado monetariamente saneará o processo e permitirá que as contas sejam julgadas regulares com ressalva, dando-lhe quitação, nos termos do § 4º do art. 202 do Regimento Interno, ao passo que a ausência dessa liquidação tempestiva levará ao julgamento pela irregularidade das contas, com imputação de débito a ser atualizado monetariamente e acrescido de juros moratórios nos termos do art. 19 da Lei 8.443/1992;
9.4. autorizar, desde já, caso solicitado, nos termos do art. 26 da Lei 8.443/1992, o parcelamento da dívida em até 36 (trinta e seis) parcelas mensais e sucessivas, fixando ao Sr. Edwin Roger Parra Cuentas o prazo de 15 (quinze) dias, a contar do recebimento da notificação, para comprovar, perante o Tribunal, o recolhimento da primeira parcela, e de 30 (trinta) dias, a contar da parcela anterior, para comprovar os recolhimentos das demais parcelas, devendo incidir, sobre cada valor mensal, os encargos legais devidos, na forma prevista na legislação em vigor, alertando o responsável de que a falta de comprovação do recolhimento de qualquer parcela importará o vencimento antecipado do saldo devedor, nos termos do § 2º do art. 217 do Regimento Interno deste Tribunal, sem prejuízo das demais medidas legais cabíveis; 
9.5. dar ciência desta decisão ao responsável e ao Conselho Nacional de Desenvolvimento Científico e Tecnológico - CNPq.

Tomada de contas especial instaurada pelo Conselho Nacional de Desenvolvimento Científico e Tecnológico  CNPq em razão do descumprimento de termo de parcelamento de débito resultante da não comprovação do cumprimento de disposição normativa inerente à concessão e à manutenção de bolsa para Pós-Doutorado no Exterior (PDE), relacionada à permanência no Brasil pelo mesmo período de vigência da bolsa no exterior (comprovante de interstício)

Segunda Câmara

3. Interessados/Responsáveis:
3.1. Interessado: Conselho Nacional de Desenvolvimento Científico e Tecnológico - CNPq.
3.2. Responsável: Edwin Roger Parra Cuentas (XXX.327.048-XX).

13.1. Ministros presentes: Bruno Dantas (Presidente), Augusto Nardes (Relator), Aroldo Cedraz e Raimundo Carreiro.
13.2. Ministros-Substitutos presentes: Marcos Bemquerer Costa e André Luís de Carvalho.

ACORDAO-COMPLETO-2485350

Acórdão de Relação 8535/2021 - Segunda Câmara

Acórdão de Relação

AUGUSTO NARDES

Adoto como relatório a instrução lavrada no âmbito da Secretaria de Controle Externo de Tomada de Contas Especial (peça 52) , a qual contou com a anuência do escalão dirigente da unidade técnica (peças 53 e 54) e do Ministério Público junto a este Tribunal (peça 56) : 
"INTRODUÇÃO
1. Cuidam os autos de tomada de contas especial instaurada por Conselho Nacional de Desenvolvimento Científico e Tecnológico - CNPq em desfavor de Edwin Roger Parra Cuentas (CPF: XXX.327.048-XX) , em razão do descumprimento de Termo de Parcelamento firmado pelo beneficiário junto àquela entidade referente a débito resultante da não comprovação do cumprimento de disposição normativa inerente à concessão e à manutenção de bolsa para Pós-Doutorado no Exterior (PDE) , pois o beneficiário não encaminhou ao CNPq comprovação de permanência no Brasil pelo mesmo período de vigência da bolsa no exterior (comprovante de interstício) .
HISTÓRICO
2. Em 20/12/2018, com fundamento na IN/TCU 71/2012, alterada pela IN/TCU 76/2016 e DN/TCU 155/2016, o dirigente do Conselho Nacional de Desenvolvimento Científico e Tecnológico autorizou a instauração da tomada de contas especial (peça 2) . O processo foi registrado no sistema e- TCE com o número 2674/2018.
3. O Termo de Concessão e Aceitação de Bolsa no Exterior Processo 246042/2012-5 (peça 4, p. 10-12) , emendado pelo Primeiro Termo Aditivo ao Termo de Concessão de Bolsa Processo 246042/2012-5 (peça 4, p. 46) teve vigência de 1/5/2013 a 30/4/2015. Os repasses efetivos da União totalizaram R$ 21.954,08 e US$ 46.784,00, conforme memória de cálculo à peça 7, p. 36 e comprovantes à peça 25. O Termo de Confissão de Dívida e Pedido de Parcelamento firmado pelo beneficiário junto ao CNPq em 7/11/2017 reconheceu o valor original da dívida em US$ 57.868,00, convertidos àquela data para R$ 199.178,86 (peça 7, p. 65) . O beneficiário efetuou os seguintes pagamentos em amortização da dívida, antes de se quedar inadimplente: R$ 20.000,00 em 9/11/2017; R$ 3.067,30 em 18/12/2017; R$ 3.083,70 em 25/1/2018; R$ 6.263,36 em 30/4/2018; R$ 3.131,68 em 30/4/2018; R$ 3.163,27 em 27/6/2018; e R$ 3.163,27 em 27/6/2018 (comprovantes à peça 7, p. 68-150, e consolidação à peça 26) . Note-se, todavia, que o tomador de contas considerou como débito apurado o valor de R$ 160.638,50 e a data-base de 30/9/2018 para a atualização da dívida, em vez de considerar as amortizações supramencionadas como créditos a favor do cofre credor e um débito de R$ 199.178,86 em 7/11/2017, data da confissão da dívida, o que se entende como o correto e será adotado neste processo. As demais parcelas não foram pagas, levando à instauração da presente Tomada de Contas Especial.
4. O fundamento para a instauração da Tomada de Contas Especial, conforme consignado na matriz de responsabilização elaborada pelo tomador de contas, foi a constatação da seguinte irregularidade:
Irregularidade praticada por bolsista: descumprimento do termo de parcelamento de débito. O bolsista parcelou seu débito com o CNPq em 60 parcelas, porém pagou apenas 10.
5. O responsável arrolado na fase interna foi devidamente comunicado e, diante da ausência de justificativas suficientes para elidir a irregularidade e da não devolução dos recursos, instaurou-se a tomada de contas especial.
6. No Relatório do Tomador de Contas Especial 10/2019 (peça 32) , o tomador de contas concluiu que o prejuízo importaria no valor atualizado com juros em fevereiro de 2019 de R$ 165.575,23, imputando-se a responsabilidade a Edwin Roger Parra Cuentas, na condição de beneficiário.
7. Em 23/3/2020, a Controladoria-Geral da União emitiu o Relatório de Auditoria e-TCE 2674/2018 (peça 35) , em concordância com o relatório do tomador de contas. O certificado de auditoria e o parecer do dirigente do órgão de controle interno concluíram pela irregularidade das presentes contas (peças 36 e 37) .
8. Em 20/4/2020, o ministro responsável pela área atestou haver tomado conhecimento das conclusões contidas no relatório e certificado de auditoria, bem como do parecer conclusivo do dirigente do órgão de controle interno, manifestando-se pela irregularidade das contas, e determinou o encaminhamento do processo ao Tribunal de Contas da União (peça 38) .
9. Na primeira instrução (peça 41) , analisando-se os documentos nos autos, concluiu-se pela necessidade de realização de citação para a irregularidade a seguir. 
10. Irregularidade 1: não comprovação do cumprimento de disposição normativa inerente à concessão e à manutenção de bolsa para Pós-Doutorado no Exterior (PDE) , pois o beneficiário não encaminhou ao CNPq comprovação de permanência no Brasil pelo mesmo período de vigência da bolsa no exterior (comprovante de interstício) , bem como descumpriu termo de parcelamento do débito resultante firmado junto àquela entidade.
10.1. O beneficiário descumpriu condição essencial para a concessão e a manutenção da bolsa para Pós-Doutorado no Exterior (PDE) , qual seja, comprovar que retornou ao Brasil em até trinta dias após o término da bolsa e que permaneceu no país por período não inferior ao da vigência da bolsa. Isso decorre da própria natureza da bolsa, que visa não apenas auxiliar a capacitação do beneficiário no exterior, mas também que os conhecimentos adquiridos sejam revertidos à sociedade brasileira.\
10.2. Nesse sentido, extrai-se da redação original da Resolução Normativa (RN) 029/2012:
I - NORMAS GERAIS (...) 
7. Obrigações do Bolsista (...) 
7.5. Retornar ao Brasil, até 30 (trinta) dias após o término da bolsa. E permanecer no País por período não inferior ao da vigência da bolsa, comunicando ao CNPq o seu domicílio durante tal período
 (...) 
7.7. O não cumprimento das disposições normativas, obriga o bolsista a ressarcir integralmente o CNPq de todas as despesas realizadas em seu proveito, corrigidas monetariamente de acordo com a correção dos débitos para com a Fazenda Nacional, conforme 'Sistema Débito' do Tribunal de Contas da União e/ou variação acumulada do índice da SELIC, e o disposto na Resolução Normativa do CNPq específica de ressarcimento.
10.3. O beneficiário assinou o Termo de Concessão e Aceitação de Bolsa no Exterior Processo 246042/2012-5 (peça 4, p. 10-12) em 10/2/2013, com vigência de 1/5/2013 a 30/4/2015, conforme prorrogação autorizada por aditivo posterior (peça 4, p. 46) . Finda a bolsa, o beneficiário manifestou interesse em realizar a devolução dos recursos financeiros recebidos em 2/1/2017 (peça 6, p. 2) , haja vista não haver comprovado o período de interstício (peça 6, p. 3) . O beneficiário reconheceu a dívida (peça 7, p. 65) , assinou termo de parcelamento do débito junto ao CNPq (peça 7, p. 66-67) e ainda recolheu parcelas iniciais da dívida (comprovantes à peça 7, p. 68-150, e consolidação à peça 26) . Entretanto, permaneceu inadimplente quanto às demais parcelas, conforme apurado pelo CNPq, levando à revogação do parcelamento por aquela entidade (peça 10, p. 4) .
10.4. Ante o descumprimento de condição essencial para a concessão e a manutenção da bolsa, cuja dívida resultante foi confessada pelo próprio beneficiário, e o inadimplemento do parcelamento do débito concedido pelo CNPq, impõe-se reconhecer a existência de débito na integralidade do valor repassado, na data da confissão da dívida, descontadas as devoluções efetuadas, pois o beneficiário não se desincumbiu de seu dever de prestar contas dos recursos federais recebidos a título de bolsa cujo objetivo era o de auxiliar a realização de pós-doutorado no exterior e que os conhecimentos adquiridos fossem revertidos à sociedade brasileira.
10.5. Evidências da irregularidade: documentos presentes nas peças 4, 6, 7, 10, 25, 26 e 28.
10.6. Normas infringidas: art. 37, caput, c/c o art. 70, parágrafo único, da Constituição da República Federativa do Brasil; art. 93, do Decreto-lei 200/1967; art. 66, do Decreto 93.872/1986; itens 7.5 e 7.7 da Seção I da Resolução Normativa (RN) 029/2012; art. 1º, §1º, do Manual de Parcelamento de Créditos do CNPq, instituído pela Resolução Normativa (RN) 018/2015; Termo de Concessão e Aceitação de Bolsa no Exterior assinado pelo beneficiário em 10/2/2013 (peça 4, p. 10-12) ; Termo de Confissão de Dívida e Pedido de Parcelamento assinado pelo beneficiário em 7/11/2017 (peça 7, p. 65) ; Termo de Parcelamento assinado pelo beneficiário em 7/11/2017 (peça 7, p. 66-67) .
10.7. Débitos relacionados ao responsável Edwin Roger Parra Cuentas (CPF: XXX.327.048-XX) :
	Data de ocorrência
	Valor histórico (R$) 
	Identificador da parcela

	7/11/2017
	199.178,86
	D2

	9/11/2017
	20.000,00
	C1

	18/12/2017
	3.067,30
	C2

	25/1/2018
	3.083,70
	C3

	30/4/2018
	6.263,36
	C4

	30/4/2018
	3.131,68
	C5

	27/6/2018
	3.163,27
	C6

	27/6/2018
	3.163,27
	C7

10.8. Cofre credor: Conselho Nacional de Desenvolvimento Científico e Tecnológico.
10.9. Responsável: Edwin Roger Parra Cuentas (CPF: XXX.327.048-XX) .
10.9.1. Conduta: não encaminhar ao CNPq comprovação de permanência no Brasil pelo mesmo período de vigência da bolsa de Pós-Doutorado no Exterior (PDE) que lhe foi concedida (comprovante de interstício) e descumprir termo de parcelamento do débito resultante firmado junto ao CNPq.
10.9.2. Nexo de causalidade: a não apresentação de comprovação de permanência no Brasil pelo mesmo período de vigência da bolsa de Pós-Doutorado no Exterior (PDE) , bem como a inadimplência na devolução dos recursos despendidos mesmo após confissão de dívida e deferimento de parcelamento do débito, impediu a comprovação da boa e regular aplicação dos recursos repassados, vez que a bolsa objetiva não apenas auxiliar a capacitação do beneficiário no exterior, mas também que os conhecimentos adquiridos sejam revertidos à sociedade brasileira.
10.9.3. Culpabilidade: não há excludentes de ilicitude, de culpabilidade e de punibilidade; é razoável supor que o responsável tinha consciência da ilicitude de sua conduta; era exigível conduta diversa da praticada, qual seja, apresentar a comprovação de permanência no Brasil pelo mesmo período de vigência da bolsa de Pós-Doutorado no Exterior (PDE) , conforme estabelecido nas normas aplicáveis. 
11. Encaminhamento: citação.
11.1. Em cumprimento ao pronunciamento da unidade (peça 43) , foi efetuada citação do responsável Edwin Roger Parra Cuentas, nos moldes adiante:
	1.	Comunicação: Ofício 34297/2020 - Seproc (peça 45) 
2.	Data do Ofício: 6/7/2020
3.	Data da Ciência: 12/8/2020 (peça 47) 
4.	Nome Recebedor: Renata Souza
5.	Observação: Ofício enviado para o endereço do responsável, conforme pesquisa na base de dados do sistema da Receita Federal, custodiada pelo TCU (peça 44) .
6.	Fim do prazo para a defesa: 27/8/2020
7.	
8.	Comunicação: Ofício 34297/2020 - Seproc (peça 46) 
9.	Data da Expedição: 6/7/2020
10.	Data da Ciência: 13/8/2020 (peça 48) 
11.	Nome Recebedor: Jesse Costa
12.	Observação: Ofício enviado para o endereço do responsável, conforme pesquisa na base de dados do TSE (peça 44) .
13.	Fim do prazo para a defesa: 28/8/2020
	
11.2. O sr. Edwin Roger Parra Cuentas (por procurador) , atendeu tempestivamente à citação em 28/8/2020, por meio de alegações de defesa juntadas à peça 49.
11.3. Conforme Despacho de Conclusão das Comunicações Processuais (peça 50) , as providências inerentes às comunicações processuais foram concluídas. 
ANÁLISE DOS PRESSUPOSTOS DE PROCEDIBILIDADE DA IN/TCU 71/2012
Verificação de Eventual Prejuízo ao Contraditório e Ampla Defesa
12. Verifica-se que não houve o transcurso de mais de dez anos desde o fato gerador sem que tenha havido a notificação do responsável pela autoridade administrativa federal competente (art. 6º, inciso II, c/c art. 19 da IN/TCU 71/2012, modificada pela IN/TCU 76/2016) , uma vez que o fato gerador da irregularidade sancionada ocorreu em 7/11/2017, e o responsável foi notificado sobre a irregularidade pela autoridade administrativa competente conforme abaixo:
12.1. Edwin Roger Parra Cuentas, por meio do edital acostado à peça 15, publicado em 10/1/2019.
Valor de Constituição da TCE
13. Verifica-se, ainda, que o valor atualizado do débito apurado (sem juros) em 1º/1/2017 é de R$ 157.306,28, portanto superior ao limite mínimo de R$ 100.000,00, na forma estabelecida conforme os arts. 6º, inciso I, e 19 da IN/TCU 71/2012, modificada pela IN/TCU 76/2016.
OUTROS PROCESSOS/DÉBITOS NOS SISTEMAS DO TCU COM OS MESMOS RESPONSÁVEIS
14. Informa-se que não foi encontrado débito imputável ao responsável em outros processos no Tribunal.
15. A tomada de contas especial está, assim, devidamente constituída e em condição de ser instruída.
EXAME TÉCNICO
Alegações de defesa  (peça 49) 
16. Preliminarmente, o defendente declarou que, no final do seu pós-doutorado custeado com a bolsa do CNPq, recebeu e aceitou convite para permanecer no exterior e esse aceite teria se dado diante do fato de então não contemplar oportunidade de continuar o trabalho de pesquisador dele no Brasil (peça 49, p. 1) .
17. Informou o defendente que ciente da existência dos regulamentos RN-019/2015 e RN-013/2016 do CNPq que permitia, mediante o instituto da novação, a possibilidade de 'realização de um trabalho de cooperação científica entre o ex-bolsista que permanece no exterior após o fim de seu auxílio e instituições brasileiras de pesquisa como forma de ressarcimento ao CNPq a bolsa recebida' (peça 49, p. 1) , apresentou, em 12/2/2017, proposta de novação ao CNPq e obteve como resposta, em 14/9/2017, após insistentes contatos, pedido para que enviasse as metas de produção em quantidade e tempo da proposta, pois os indicadores apresentados não eram quantificáveis nem mensuráveis temporalmente, o que teria providenciado no mesmo dia 14, mas o CNPq só teria tomado conhecimento dessa complementação, por problemas de spam, em 2/11/2017. O CNPq, entretanto, indeferiu tal proposta no dia seguinte (3/11/2017) . Ressentiu-se o defendente da demora na apreciação da proposta, tida como desrespeitosa (8 meses) (peça 49, p. 1-2) .
17.1. O indeferimento pautou-se na ausência de apresentação de confissão de dívida de restituição financeira, de detalhamento e de cronograma de metas e comprovantes dos colaboradores e das instituições privadas; contudo, alegou o defendente que a confissão da dívida integrou a proposta (item 'Dívida de Restituição') ; que os cronogramas e metas também contavam, considerando a complementação que encaminhou em 17/9/2017, após e-mail do CNPq solicitando tal informação em 14/9/2017; que a proposta contava, em anexo, como comprovantes do colaboradores das instituições envolvidas, por meio de correspondências por eles escritas 'corroborando e se comprometendo com as parcerias designadas na Proposta de Novação e suas assinaturas' (peça 49, p. 2) . Pelo exposto, teve por injusto os argumentos utilizados pelo CNPq para indeferimento do pedido. Por entender não haver mais canais para tratar do assunto, iniciou processo de solicitação de parcelamento da dívida em 3/11/2017 (peça 49, p. 2-3) .
18. Informou que providenciou o pagamento da primeira parcela em novembro de 2017 mediante o boleto enviado pelo CNPq, após a aprovação do parcelamento, e pagou as parcelas seguintes até janeiro de 2018. A partir da quarta parcela, os boletos do CNPq passaram a não ser mais pagáveis no exterior, após contatos com o CNPq para orientações e re-emissão das GRUs, levando ao atraso de algumas parcelas, concluiu-se, que precisava pagá-las presencialmente em agência física no Brasil, o que trouxe enorme dificuldades para ele, residente no exterior, mais uma vez sentindo-se prejudicado por não ter recebido orientações do CNPq a tempo de evitar os atrasos que ocorreram. Reclamou, também, que a caixa postal eletrônica do CNPq ficou indisponível por um período de tempo por alegado ataque de hackers e era esse o canal para recebimento dos boletos para parcelamento da dívida, impedindo de pagá-los, até que em 19/10/2018 soube que o parcelamento foi cancelado e que deveria pagar o valor total por conta do atraso, o que ficou além da sua capacidade financeira de pagamento (peça 49, p. 3) .
19. Enfim, solicitou o cancelamento da dívida, pelo fato da recusa incoerente do CNPq acerca da análise de seu processo de novação e demora na análise ou, caso a dívida não seja cancelada, o restabelecimento do parcelamento, excluídas as multas e juros de atraso, considerando que tentou realizar os pagamentos em dia e foi impedido por dificuldades geradas pelo próprio CNPq, colocando-se a disposição para envio de documentação complementar e e-mails comprobatórios de seus argumentos (peça 49, p. 3) .
Análise
20. No que diz respeito aos motivos para o não retorno ao Brasil (item 16) , trata-se de objeto fora do escopo desta TCE, que cuida da ruptura com os termos do parcelamento obtido após confissão de dívida (v. item 10.1 e subitens) .
21. No que diz respeito ao insucesso do pedido de novação, a TCE não é o instrumento adequado para levantar o questionamento quanto a eventual irregularidade nesse julgamento, cabendo ao defendente ter lançado mão dos dispositivos legais disponíveis para insurgir-se contra decisão administrativa, nos termos do art. 56 e seguintes da Lei 9.784, de 29 de janeiro de 1999, que regula o processo administrativo no âmbito da Administração Pública Federal. Assim sendo, rejeitam-se as proposições a esse respeito consubstanciadas nos itens 17 e 17.1.
22. Quanto aos eventos descritos no item 18, os presentes autos trazem evidências de tal narrativa, a saber: 
- processo de parcelamento da dívida (a partir de 3/11/2017, peça 7, p. 23-64) ; 
- termo de confissão de dívida de 7/11/2017 (peça 7, p. 65-67) ; 
- aprovação do parcelamento (peça 7, p. 68-74) ; 
- notificação de erro na classificação do parcelamento como extraordinário pelo CNPq (peça 7, p. 76) ; 
- reconhecimento do pagamento de R$ 20.000,00 em 9/11/2017 (peça 7, p. 78, 80-83) ;
- comprovação de recolhimento da segunda parcela de 3.067,30, em 18/12/2017 (peça 7, p. 86-92) ; 
- comprovação de recolhimento da terceira parcela de 3.083,70, em 25/1/2018 (peça 7, p. 96-100) ; 
- comprovação de envio da GRU da quarta parcela em 2/2/2018 (peça 7, p. 101-102) ;
- pedido de reenvio em 28/2/2018 em atenção a contato telefônico (peça 7, p. 103) ;
- envio de GRUs para pagamento da 4º e da 5ª parcelas em 8/3/2018 (quarta não paga e atualizada) (peça 7, p. 104) ;
- comunicação do não pagamento das parcelas de fevereiro e março de 2018 e mensagem informando impossibilidade por problemas nas GRUs, pedindo que seja verificada a correção na emissão delas (abril/2018, peça 7, p. 105-107) ;
- assunção, pelo CNPq, de possíveis problemas nas GRUs em decorrência de implantação de novas regras da Febraban/Bacen e indicação de que fossem pagas no Banco do Brasil (e não no Banco Itaú, como o defendente vinha pagando) por meio de transferência para conta que indicou ou pagamento em autoatendimento no Brasil e que o atraso de duas parcelas consecutivas ou três alternadas acarretariam o cancelamento do parcelamento (abril/2018, peça 7, p. 108-109) ;
- novo pedido do defendente das GRUs de fevereiro e março de 2018, para envio a pessoa no Brasil para pagá-las (peça 7, p. 110-112) ; 
- reenvios dos boletos pelo CNPq (25/4/2018, peça 7, p. 113-116) ; 
- decisão de cancelamento do parcelamento em 08/05/2018, com imputação do débito pelas 57 parcelas não pagas e comunicação ao defendente para pagamento (peça 7, p. 117-124) ;
- comprovação do defendente do pagamento das parcelas de fevereiro, março e abril/2018 em 30/4/2018, data anterior ao cancelamento (peça 7, p. 125-126) , o que importou em retomada do parcelamento (v. mensagens CNPq, peça 7, p. 127-129, 131-134) ;
- envio da GRU da parcela 7/60 - maio/2018 para pagamento (peça 7, p. 130) ; 
- reenvio da GRU da parcela 7/60 e envio da GRU da parcela 8/60 em 11/6/2018 (peça 7, p. 135-136) ; 
- comprovação do pagamento das parcelas 7 e 8/60 (peça 7, p. 138-142) ; 
- envio da GRU da parcela 9/60 - julho/2018 para pagamento (peça 7, p. 143) ; 
- reenvio da GRU da parcela 9/60 e envio da GRU da parcela 10/60 em 8/8/2018 (peça 7, p. 146) ; 
- nova decisão de revogação do parcelamento de 13/9/2018 e cobrança imediata das 52 parcelas restantes (peça 10, p. 1-3) ; 
- comprovação do pagamento das parcelas 9/60 e 10/60 (peça 26) ;
- comunicação do defendente, de 17/10/2018, de que conseguira obter as GRUs e pagá-las após o restabelecimento do e-mail do CNPq (peça 10, p. 5) ;
- o CNPq, no mesmo dia 17 de outubro, chegou a enviar as GRUs com as parcelas em atraso e a do mês para pagamento (peça 10, p 4-5) , mas retroagiu e retificou a mensagem informando que o parcelamento já havia sido cancelado por atraso e que a dívida restante devia ser pago de uma vez (peça 10, p. 4) ;
- memória de cálculo do débito referente às 50 parcelas restantes, de 30/9/2018, no valor de R$ 160.638,50 (v. peça 11 e 26) .
23. Pelo exposto, verificada a ocorrência de situações que geraram constrangimento ao defendente e ensejaram o seu alcance pelas normas que ensejam o cancelamento do parcelamento, além das evidências de sua atuação diligente para sanar as dificuldades e dar seguimento a esse parcelamento, como descrito acima, conclui-se pela evidenciação da atuação de boa fé do defendente, acolhendo-se, assim, parcialmente os argumentos organizados no item 18 para alcançar esse reconhecimento.
24. No que diz respeito ao item 19, rejeitado o pedido de cancelamento da dívida, considerando o já tratado no item 21, acolhe-se o pedido de parcelamento da dívida nos termos do art. 217 do Regimento Interno do TCU (RI/TCU) além do reconhecimento da boa fé do responsável, para o fim de fixar-lhe novo e improrrogável prazo para recolhimento da importância devida, acrescida de atualização monetária, ao cofre credor, conforme disposto no art. 202, § 3º, do RI/TCU.
25. Anote-se que à quantificação do débito indicada no item 10.7 devem ser deduzidos os créditos relativos às duas últimas parcelas de R$ 3.195,46 pagas pelo defendente em 16/10/2018, para efeito de apuração do valor tratado na peça 11 e 26.
Individualização das Condutas
25. Considerando o ilícito acima identificado, a imputação de responsabilidade atende aos pressupostos estabelecidos na jurisprudência desta Corte de Contas. Com efeito, há elementos para individualizar as condutas, o nexo de causalidade entre estas e as irregularidades geradoras do dano e está caracterizada a atuação culposa do responsável Edwin Roger Parra Cuentas, conforme matriz de responsabilização (v. peça 31) , ressalvado o reconhecimento de sua atuação de boa fé.
26. Por todo o exposto, acolheu-se parcialmente as alegações de defesa apresentadas, tendo esse acolhimento resultado em entendimento pelo reconhecimento de sua atuação de boa fé e acolhimento de seu pedido de parcelamento do débito.
Verificação do Prazo de Prescrição da Pretensão Punitiva
27. A pretensão punitiva do TCU, conforme Acórdão 1441/2016-TCU-Plenário, Relator: Benjamin Zymler, que uniformizou a jurisprudência acerca dessa questão, subordina-se ao prazo geral de prescrição indicado no art. 205 do Código Civil, que é de dez anos, contado da data de ocorrência da irregularidade sancionada, nos termos do art. 189 do Código Civil, sendo este prazo interrompido pelo ato que ordenar a citação, a audiência ou a oitiva do responsável.
27.1. No caso em exame verifica-se a inocorrência da prescrição da pretensão punitiva, uma vez que a irregularidade sancionada se deu em 7/11/2017 (data da confissão da dívida e da assinatura do termo de parcelamento- peça 7, p. 65) e o ato que determinou a citação em 3/7/2020 (v. peça 43) .
CONCLUSÃO
28. A jurisprudência pacífica nesta Corte é no sentido da imprescritibilidade das ações de ressarcimento ao erário (Súmula TCU 282) . Dessa forma, identificado dano ao erário, devese instaurar e julgar o processo de tomada de contas especial para responsabilizar seus agentes causadores, respeitando o direito ao contraditório e à ampla defesa, independentemente de quando ocorreram os atos impugnados.
29. Verifica-se que não houve a prescrição da pretensão punitiva, conforme análise já realizada (itens 27 e 27.1) . Pelo exposto nos itens 25 e 26, sugere-se que seja fixado, ao sr. Edwin Roger Parra Cuentas (CPF: XXX.327.048-XX) , novo e improrrogável prazo para recolhimento da importância devida, acrescida de atualização monetária, ao cofre credor, conforme disposto no art. 202, § 3º, do RI/TCU, admitido pedido de parcelamento de até 36 vezes, em atenção ao art. 217, §§ 1º e 2º do RI/TCU.
30. Por fim, como houve elementos que modificaram o entendimento acerca da culpabilidade do responsável em relação às irregularidades em apuração, a matriz de responsabilização à peça 31 é substituída pela matriz incluída no Apêndice I desta instrução.
PROPOSTA DE ENCAMINHAMENTO
31. Diante do exposto, submetemos os autos à consideração superior, propondo ao Tribunal:
a) acolher parcialmente as alegações de defesa do Sr. Edwin Roger Parra Cuentas (CPF: XXX.327.048-XX) , no que diz respeito ao reconhecimento de atuação de boa fé e pedido de parcelamento do débito;
b) fixar novo e improrrogável prazo de quinze dias, a contar da notificação, com fundamento no art. 12, §§ 1º e 2º, da Lei 8.443/1992 e art. 202, §§ 2º e 3º, do Regimento Interno, para que o Sr. Edwin Roger Parra Cuentas (CPF: XXX.327.048-XX) efetue e comprove, perante este Tribunal, o recolhimento da quantia a seguir especificada aos cofres do Conselho Nacional de Desenvolvimento Científico e Tecnológico, atualizada monetariamente a partir das datas indicadas até a data do efetivo recolhimento, na forma prevista na legislação em vigor: 
Débitos relacionados ao responsável Edwin Roger Parra Cuentas (CPF: XXX.327.048-XX) :
	Data de ocorrência
	Valor histórico (R$) 
	Identificador da parcela

	7/11/2017
	199.178,86
	D2

	9/11/2017
	20.000,00
	C1

	18/12/2017
	3.067,30
	C2

	25/1/2018
	3.083,70
	C3

	30/4/2018
	6.263,36
	C4

	30/4/2018
	3.131,68
	C5

	27/6/2018
	3.163,27
	C6

	27/6/2018
	3.163,27
	C7

	16/10/2018
	3.195,46
	C8

	16/10/2018
	3.195,46
	C9

Valor atualizado do débito (com juros) em 5/10/2020: R$ 166.236,59 (peça 51) .
c) autorizar também, desde logo, uma vez requerido pelo responsável Edwin Roger Parra Cuentas (CPF: XXX.327.048-XX) , com fundamento no art. 26, da Lei 8.443, de 1992, c/c o art. 217, §§ 1º e 2º do Regimento Interno do TCU, o parcelamento da (s) dívida (s) em até 36 parcelas, incidindo, sobre cada parcela, corrigida monetariamente, os correspondentes acréscimos legais, fixando-lhe o prazo de quinze dias, a contar do recebimento da notificação, para comprovar, perante o Tribunal, o recolhimento da primeira parcela, e de trinta dias, a contar da parcela anterior, para comprovar os recolhimentos das demais parcelas, devendo incidir, sobre cada valor mensal, atualizado monetariamente, os juros de mora devidos, no caso do débito, na forma prevista na legislação em vigor, alertando os responsáveis de que a falta de comprovação do recolhimento de qualquer parcela importará o vencimento antecipado do saldo devedor, nos termos do § 2º do art. 217 do Regimento Interno deste Tribunal; 
d) informar ao responsável Edwin Roger Parra Cuentas (CPF: XXX.327.048-XX) de que a liquidação tempestiva do débito atualizado monetariamente ou o início do pagamento do parcelamento saneará o processo e permitirá que as contas sejam julgadas regulares com ressalva, dando-lhe quitação, nos termos do § 4º do art. 202 do Regimento Interno, ao passo que a ausência dessa liquidação tempestiva levará ao julgamento pela irregularidade das contas, com imputação de débito a ser atualizado monetariamente e acrescido de juros moratórios nos termos do art. 19 da Lei 8.443/1992".
É o relatório.

não há.

Procurador Marinus Eduardo de Vries Marsico.

TOMADA DE CONTAS ESPECIAL. NÃO COMPROVAÇÃO DO CUMPRIMENTO DE DISPOSIÇÃO NORMATIVA INERENTE À CONCESSÃO E À MANUTENÇÃO DE BOLSA PARA PÓS-DOUTORADO NO EXTERIOR (PDE), RELACIONADA À PERMANÊNCIA NO BRASIL PELO MESMO PERÍODO DE VIGÊNCIA DA BOLSA NO EXTERIOR (COMPROVANTE DE INTERSTÍCIO). CONFISSÃO DE DÍVIDA. DESCUMPRIMENTO DO TERMO DE PARCELAMENTO DE DÉBITO. CITAÇÃO. RECONHECIMENTO DA BOA-FÉ. FIXAÇÃO DE NOVO PRAZO PARA RECOLHIMENTO DO DÉBITO.

TOMADA DE CONTAS ESPECIAL (TCE)

Secretaria de Controle Externo de Tomada de Contas Especial - SecexTCE.

Aprecia-se tomada de contas especial instaurada pelo Conselho Nacional de Desenvolvimento Científico e Tecnológico - CNPq, tendo como responsável o Sr. Edwin Roger Parra Cuentas, ex-bolsista, em razão do descumprimento de Termo de Parcelamento firmado pelo beneficiário junto àquela entidade, referente a débito resultante da não comprovação do cumprimento de disposição normativa inerente à concessão e à manutenção de bolsa para Pós-Doutorado no Exterior (PDE) , relacionada à permanência no Brasil pelo mesmo período de vigência da bolsa no exterior (comprovante de interstício) . 
2.	Assinado em 10/2/2013, o Termo de Concessão e Aceitação de Bolsa no Exterior Processo 246042/2012-5 (peça 4, fls. 10/12) , emendado pelo Primeiro Termo Aditivo ao Termo de Concessão de Bolsa Processo 246042/2012-5 (peça 4, fls. 46) , teve vigência no período de 1º/5/2013 a 30/4/2015. Os repasses efetivos da União totalizaram R$ 21.954,08 e US$ 46.784,00, conforme memória de cálculo à fl. 36 da peça 7 e comprovantes à peça 25. 
3.	Finda a bolsa e diante da impossibilidade de permanência no Brasil pelo mesmo período de vigência da bolsa no exterior, por motivos de ordem pessoal, o Sr. Edwin Roger Parra Cuentas manifestou junto ao CNPq seu interesse em realizar a devolução dos recursos financeiros recebidos.  Como resultado disso, firmou junto à autarquia, em 7/11/2017, Termo de Confissão de Dívida e Pedido de Parcelamento reconhecendo o valor original da dívida em US$ 57.868,00, convertidos àquela data para R$ 199.178,86, a ser paga em 60 parcelas mensais.
4.	Diante do descumprimento do aludido termo de parcelamento de débito, após o pagamento de 10 parcelas, o CNPq instaurou a presente tomada de contas especial.
5.	No âmbito deste Tribunal, foi promovida a citação do Sr. Edwin Roger Parra Cuentas para apresentar alegações de defesa e/ou recolher aos cofres públicos os recursos devidos, em face da seguinte ocorrência: "não comprovação do cumprimento de disposição normativa inerente à concessão e à manutenção de bolsa para Pós-Doutorado no Exterior (PDE) , pois o beneficiário não encaminhou ao CNPq comprovação de permanência no Brasil pelo mesmo período de vigência da bolsa no exterior (comprovante de interstício) , bem como descumpriu termo de parcelamento do débito resultante firmado junto àquela entidade".
6.	Em resposta, o responsável apresentou defesa (peça 49) alegando, basicamente, que: a) teria apresentado ao CNPq, em 12/2/2017, proposta de novação, mediante a "realização de um trabalho de cooperação científica entre o ex-bolsista que permanece no exterior após o fim de seu auxílio e instituições brasileiras de pesquisa como forma de ressarcimento ao CNPq a bolsa recebida", a qual somente teria sido analisada pela instituição em 14/9/2017 e respondida em 3/11/2017, com decisão pelo indeferimento; b) em razão disso, teria solicitado, nessa mesma data, o parcelamento da dívida, em 60 parcelas, e já iniciado o seu pagamento no mesmo mês; c) por problemas na emissão da GRU pelo CNPq e falhas na comunicação com essa instituição, teria atrasado o pagamento de algumas parcelas; d) não obstante tivesse efetuado o pagamento de 10 parcelas, alusivas ao período de novembro/2017 a agosto/2018, o CNPq teria decidido pelo cancelamento do parcelamento da dívida, em 19/10/2018; e)  não teria conseguido realizar o pagamento do parcelamento em dia por dificuldades geradas pelo próprio CNPq.
7.	Ao analisar tais alegações de defesa, a Secretaria de Controle Externo de Tomada de Contas Especial - SecexTCE verificou a existência de evidências no sentido de que o Sr. Edwin Roger Parra Cuentas teria tido dificuldades, impostas pelo CNPq, no adimplemento do parcelamento firmado com essa instituição e de que o responsável teria sido diligente no saneamento dessas dificuldades, razão pela qual conclui pela ocorrência de boa fé na conduta do responsável.
8.	Em razão disso, sugeriu a fixação ao responsável de novo e improrrogável prazo para recolhimento do débito, com a autorização, desde já, caso requerido, para o seu parcelamento em até 36 parcelas, com fundamento nos arts. 12, §§ 1º e 2º, e 26 da Lei 8.443/1992 c/c o art. 217, §§ 1º e 2º, e 202, §§ 2º e 3º, do Regimento Interno do TCU.
9.	Acolho o encaminhamento de mérito proposto pela unidade técnica, o qual foi endossado pelo douto Parquet e cujos fundamentos incorporo às minhas razões de decidir.
10.	De fato, conforme colocado pela SecexTCE, a não apresentação de comprovação de permanência no Brasil pelo mesmo período de vigência da bolsa de Pós-Doutorado no Exterior, bem como a inadimplência na devolução dos recursos despendidos mesmo após confissão de dívida e deferimento de parcelamento do débito, impede a comprovação da boa e regular aplicação dos recursos repassados, vez que a bolsa de estudos concedida objetivava não apenas auxiliar a capacitação do beneficiário no exterior mas, também, a reversão à sociedade brasileira dos conhecimentos adquiridos pelo bolsista.
11.	Seria o caso, então, de julgar irregulares as presentes contas, com condenação em débito e aplicação de multa ao responsável.
12.	Todavia, as tentativas do responsável de ressarcimento da dívida perante a entidade, com proposta de pagamento parcelado do débito, demonstram a sua boa-fé e possibilita a cobrança da dívida, pelo TCU, sem a incidência de juros moratórios.
13.	Destarte, em face do reconhecimento da atuação diligente do Sr. Edwin Roger Parra Cuentas na tentativa de manter o parcelamento em dia e das dificuldades enfrentadas junto à instituição no exercício do direito de fazer cumprir o acordo de parcelamento realizado, cabe reconhecer que a conduta do responsável foi pautada pela boa fé, o que justifica o acolhimento da proposta apresentada nos autos, de fixação de novo e improrrogável prazo para recolhimento do débito.
	Pelas razões expostas, VOTO no sentido de que seja adotado o acórdão que ora submeto à apreciação deste colegiado.
TCU, Sala das Sessões Ministro Luciano Brandão Alves de Souza, em 20 de abril de 2021.
Ministro JOÃO AUGUSTO RIBEIRO NARDES 
Relator